【裁判字號】    96,上易,552
【裁判日期】    970229
【裁判案由】    詐欺
【裁判全文】
臺灣高等法院臺南分院刑事判決         96年度上易字第552號
上  訴  人  臺灣嘉義地方法院檢察署檢察官
被      告  甲○○
上列上訴人因被告詐欺案件，不服臺灣嘉義地方法院95年度易字
第503號中華民國96年7月25日第一審判決（起訴案號：臺灣嘉義
地方法院檢察署95年度偵緝字第413號），提起上訴，本院判決
如下：
    主  文
上訴駁回。
    理  由
一、公訴意旨略以：被告甲○○係「南海玩具商行」之負責人，
    其自民國90年間起，經濟狀況不佳，無法向銀行借貸現金週
    轉，乃轉向俗稱地下錢莊之業者借貸新台幣（下同）數百萬
    元，而已經陷於無法償還債務之窘境。詎其明知其已經濟困
    頓，無法償債，竟基於意圖為自己不法所有之概括犯意，自
    91年7月間起至同年11月間，連續打電話向「金富玩具實業
    有限公司」（下稱金富公司）訂貨，而金富公司接單之職員
    不疑有他而向公司老闆方啟欽陳報後，即依被告訂單出貨到
    被告之南海玩具商行由被告簽收，被告則積欠貨款或交付等
    額之支票予金富公司，並於支票屆期提示遭退票後，編織理
    由向金富公司換票延期清償。詎被告所交付之支票屆期提示
    ，均遭拒絕付款，而被告則已逃逸無蹤，致使金富公司受有
    102萬1350元之損害，始知受騙云云。
二、按犯罪事實應依證據認定之，無證據不得認定犯罪事實；不
    能證明被告犯罪者，應諭知無罪之判決，刑事訴訟法第154
    條第2項、第301條第1項分別定有明文。又事實之認定，應
    憑證據，如未能發現相當證據，或證據不足以證明，自不能
    以推測或擬制之方法，為裁判基礎，且認定犯罪事實所憑之
    證據，雖不以直接證據為限，間接證據亦包括在內，然而無
    論直接證據或間接證據，其為訴訟上之證明，須於通常一般
    之人均不致有所懷疑，而得確信其為真實之程度者，始得據
    為有罪之認定，倘其證明尚未達到此一程度，而有合理懷疑
    存在，無從使事實審法院得有罪之確信時，即應諭知被告無
    罪之判決（最高法院40年臺上字第86號、76年臺上字第4986
    號判例可資參照）。次按刑法第339條第1項之詐欺罪，係以
    意圖為自己或第三人不法之所有，以詐術使人陷於錯誤，將
    本人或第三人之物交付為構成要件，如未使用詐術使人陷於
    錯誤，自不得以詐欺罪相繩。所謂以詐術使人交付，必係被
    詐欺人因其詐術而陷於錯誤，始為相當，若其所用方法，不
    能認為詐術，亦不致使人陷於錯誤，即不構成本罪（最高法
    院46年臺上字第260號判例參照），是行為人如係事後因其
    他因素無法如期給付，乃民事上債務不履行之問題，除有積
    極證據足認其於取得財物之初即心存不法所有之意圖者外，
    要難以嗣後之給付遲延即遽認其涉犯詐欺罪名。
三、公訴人認被告甲○○涉有刑法第339條第1項之詐欺取財罪嫌
    ，無非係以被告之供述、證人即金富公司之登記負責人方啟
    欽之指訴、金富公司出貨單及被告簽收資料、遭退票之支票
    影本及退票理由單數張等為其主要論據。訊據被告固坦承有
    於上開時地收受金富公司所寄送之貨品，並交付上開支票與
    金富公司以支付貨款，嗣上開支票均退票，迄未償還上開債
    款等情，惟堅決否認有何詐欺取財犯行，辯稱：伊於89年初
    經人介紹認識品奇玩具企業股份有限公司（下稱品奇公司）
    經理康志衝，後伊在花蓮開設南海玩具商行經銷品奇公司出
    產之玩具，期間除被告要求追加外，均由康志衝主動寄送貨
    品與伊經銷出售，至91年7月間品奇公司因製造仿冒品遭查
    獲後，乃另行成立金富公司延續品奇公司之製造玩具業務，
    康志衝亦繼續以金富公司名義送貨與伊，且表示公司改名以
    金富公司繼續延續品奇公司營運，品奇公司與金富公司表面
    上係各自獨立之公司，但實際上金富公司係延續品奇公司之
    業務，以達規避品奇公司之仿冒行為。嗣伊於91年9月間週
    轉吃緊，即於91年9月底偕同新惠友玩具行老闆楊培元在嘉
    義市○○路一六八海產店與康志衝協調貨款處理事宜，經康
    志衝應允展期，並繼續主動送貨與被告經銷。因品奇遭查獲
    後，康志衝所主動寄送之商品均屬品奇公司庫存且重複之商
    品，並非金富公司所製作之新品，以致銷售不易，康志衝亦
    曾於91年11月中旬至花蓮查看伊經銷情形，見到寄送之貨物
    均仍存放在倉庫，伊當場要求將貨物退還公司，積欠之貨款
    延後分期清償，康志衝答應要載回，卻一再推延，伊實無詐
    欺之意圖等語。
四、經查：
（一）被告辯稱：伊於89年初經人介紹認識品奇公司經理康志衝
      ，後伊在花蓮開設南海玩具商行經銷品奇公司出產之玩具
      ，期間除被告要求追加外，均由康志衝主動寄送貨品與伊
      經銷出售，至91年7月間品奇公司因製造仿冒品遭查獲後
      ，乃另行成立金富公司延續品奇公司之製造玩具業務，康
      志衝亦繼續以金富公司名義送貨與伊，且表示公司改名以
      金富公司繼續延續品奇公司營運，品奇公司與金富公司表
      面上係各自獨立之公司，但實際上金富公司係延續品奇公
      司之業務，以達規避品奇公司之仿冒行為等語。查金富公
      司與品奇公司之登記負責人、地址固不相同，然品奇公司
      之董事有康志衝、方貝貝，且方貝貝為品奇公司持有股份
      最多之股東，而康志衝等人確曾因於經營品奇公司時違反
      商標法案件，經於91年1月30日被查獲，後經臺灣高等法
      院以92年度上易字第2153號刑事判決判處罪刑確定（參見
      原審卷第214-220頁）。品奇公司則於遭查獲後，於91年6
      月14日辦理登記解散，金富公司亦於同日開立籌備處，並
      於同日向嘉義市第一信用合作社（現改為板信商業銀行）
      以金富公司名義申設活期存款帳戶等情，有品奇公司之商
      工登記資料公示查詢系統－公司及分公司基本資料查詢、
      板信商業銀行檢附之客戶資本資料登錄、變更、刪除單及
      其背面備註欄之記載附卷可稽（參見原審卷第29頁、第94
      頁）。又金富公司之負責人為方啟欽，係品奇公司董事亦
      即持有股份最多之股東方貝貝之兄；金富公司之公司地址
      在嘉義縣民雄鄉秀林村東義六之九號，該址亦為方貝貝所
      有；金富公司與品奇公司僅一牆之隔，且在同一圍牆內，
      進出係共用同一大門；金富公司與品奇公司均係經營相同
      之玩具批發等業務；金富公司之廠址係由品奇公司之董事
      方貝貝提供、金富公司之設備係由品奇公司之負責人楊木
      麟提供、金富公司之員工、機器、一支電話均與品奇公司
      相同等情，業據證人方啟欽、康志衝證述明確（參見原審
      卷第150頁、第156頁、第168-170頁），並有品奇公司之
      商工登記資料公示查詢系統－公司及分公司基本資料查詢
      、金富公司營利事業登記證在卷可查（參見原審卷第29頁
      、第100頁）。再參以，被告交付金富公司之支票，亦曾
      由品奇公司之董事康志衝之弟媳黃麗雲於嘉義市第一信用
      合作社申設之帳戶提示，有板信商業銀行96年2月16日板
      信作業字第0968070218號函及所檢附之資料可考（參見原
      審卷第89-93頁），而黃麗雲該帳戶所登記之聯絡電話號
      碼（05）0000000號，亦與金富公司於公司變更登記表內
      所登記之聯絡電話號碼相同，有客戶基本資料登錄、變更
      、刪除單、有限公司變更登記表各一份可稽（參見原審卷
      第91-92頁、第99頁）。由上開等情觀之，堪認被告所辯
      以前係透過康志衝與品奇公司有業務往來，至91年7月間
      品奇公司因製造仿冒品遭查獲後，另行成立金富公司延續
      品奇公司之製造玩具業務，康志衝亦繼續以金富公司名義
      送貨與伊，且表示公司改名以金富公司繼續延續品奇公司
      營運，品奇公司與金富公司表面上係各自獨立之公司，但
      實際上金富公司係延續品奇公司之業務，以達規避品奇公
      司之仿冒行為之情尚屬非虛，則金富公司應係於品奇公司
      因違反商標法案件遭查獲後所設立，並延續品奇公司以前
      之業務，而康志衝仍參與金富公司之銷售業務無訛。
（二）證人康志衝於原審結證稱：被告曾透過伊和品奇及金富二
      公司做生意，被告在品奇時代並未積欠過貨款等語（參見
      原審卷第155-156頁），而被告所提出簽發支付品奇公司
      貨款之多紙支票號碼，亦均有兌現等情，有被告提出之支
      票簿票頭影本、花蓮區中小企業銀行營業部96年1月12日
      蓮銀營字第960041號函暨檢附之支票影本、板信商業銀行
      作業部96年5月30日板信作業字第096807761號函等為憑（
      參見原審卷第50頁、第51頁、第77頁-85頁、第120頁、第
      121頁），而上開支票之發票日期均在91年5、6、7、10月
      間、金額總計高達二百餘萬元，顯見被告與品奇公司之交
      易甚為頻繁，交易金額亦非小額，被告就品奇公司而言應
      非屬一般之小客戶。公訴意旨稱，「被告自民國90年間起
      ，經濟狀況不佳，無法向銀行借貸現金週轉，乃轉向俗稱
      地下錢莊之業者借貸數百萬元，而已經陷於無法償還債務
      之窘境」云云，已為被告所否認，且參諸上開證據，公訴
      意旨所指亦非有據。退而言之，若被告確有公訴人所指「
      自九十年間起……，向俗稱地下錢莊之業者借貸數百萬元
      ，而已經陷於無法償還債務之窘境」，但被告於與品奇公
      司為交易時，確有於91年5月至10月間陸續給付貨款高達
      二百餘萬元，雖被告資力窘迫卻猶依約給付貨款，顯無詐
      欺之故意及行為，則於品奇公司因違反商標法案件被查獲
      而解散，另成立金富公司承續原品奇公司之業務，被告接
      續與金富公司交易時，其資力困窘之狀況一如往昔，未有
      改變，其前後兩時期之交易行為亦相同，自無為相異評價
      之理，更何況被告確實將週轉困難之情據實以告，即無從
      認定被告主觀上確有詐欺之故意。又品奇公司與金富公司
      分別與被告為交易接洽者均為康志衝，被告與品奇公司之
      交易甚為頻繁，交易金額亦鉅，嗣亦依照與品奇公司既有
      之交易方式接續向金富公司進貨，尚難認被告有何對金富
      公司或康志衝等人施用詐術之行為。又被告所辯資金週轉
      困難時即找康志衝協商延期清償貨款之事，此情亦據證人
      康志衝於原審結證屬實，其證稱：「被告有告訴我，他要
      我換票。我沒有權力同意，我有問老闆，老闆說不可以。
      我有跟老闆說他有經濟困難，老闆也同意。（被告跟你反
      應資金有困難，你們又出貨給被告多久？）我們又出貨給
      他幾個月。（老闆答應之後，老闆是否知道有陸陸續續出
      貨給被告？）老闆知道」等語（參見原審卷第156頁、第
      147頁、第154頁），則被告既於資金週轉困難之時，仍主
      動與金富公司商討延期清償之事，尚難認其有何不法所有
      之意圖。
（三）按法律之解釋適用不能脫離特定時期中特定社會之經驗事
      實，刑法上詐欺罪之立法意旨，係以禁止於經濟行為中使
      用不當手段非法得財或獲利為規範目的，而經濟行為因其
      行為本質及類型，於交易領域中各有其特性，法律原則上
      固應保障交易之秩序，惟於具體案例中，亦應顧及交易雙
      方為交易行為時，是否有具體情事，足認其違背正當之經
      濟秩序，而應予以制裁。再者，經濟行為本身原寓有不同
      程度之不確定性或交易風險，交易雙方本應自行估量其主
      、客觀情事及搜集相關資訊，以作為其判斷之參考，如謂
      己身經濟狀況不佳，需舉債週轉支應，不論是否據實以告
      請求融通，概不得對外為經濟行為，否則倘事後交易相對
      人受有損害，即應科處刑罰，實有違經濟交易與社會互助
      之法則。訊據證人即告訴人公司法定代理人方啟欽結證稱
      ：「（和被告做生意，是否有評估過風險？）多少有。同
      行是好是壞都會先講。做生意多少也會有風險，幾十萬元
      的損失，做生意都會。比方說月初出貨，月底結的多少都
      會帶風險。（被告如何用言詞、動作、舉止，施用詐術，
      陷你於錯誤，讓你把貨物交給被告？）沒有。他只是跳票
      之後，避不見面，沒有給付貨款，我才提出告訴。」等語
      明確（參見原審卷第173頁、第174頁），則證人方啟欽既
      無法指出被告有何其他施用詐術之行為，且被告亦已將資
      金週轉困難之事向證人康志衝據實以告，並無隱瞞，康志
      衝亦轉告方啟欽知悉，嗣康志衝、方啟欽等人評估過風險
      之後，基於被告與金富公司之前身品奇公司時期所建立之
      信賴，仍繼續寄貨與被告，亦難認被告有何對金富公司或
      康志衝等人施用詐術之行為甚明。至證人康志衝固指稱：
      被告曾表示待房屋貸款下來，即可清償貨款云云，然此情
      為被告所否認，證人康志衝亦無法指出證明之方法供本院
      調查審認，自難逕認屬實。而被告原所交付之支票遭退票
      後，不論是否編織理由企求換票延期清償，嗣卻仍未予兌
      付等情，均乃事後債務協議償還之過程，與被告初於訂貨
      時是否意圖為自己不法所有，本於詐欺之故意施用詐術之
      判斷無涉，
五、綜上所述，被告與品奇公司交易時係由該公司董事康志衝與
    被告為交易行為，嗣於品奇公司因違反商標法案件被查獲而
    解散，另成立金富公司承續原品奇公司之業務，被告接續與
    金富公司交易時，亦由康志衝出面與之交易，而被告與品奇
    公司之交易，確有於91年5月至10月間陸續給付貨款高達二
    百餘萬元，嗣品奇公司因違反商標法案件被查獲而解散，另
    成立金富公司承續原品奇公司之業務，被告接續與金富公司
    之康志衝為交易時，亦一如往昔，並無施用何詐術使康志衝
    陷於錯誤，且被告於其資金週轉困難時亦據實以告，並無隱
    瞞，並主動商討延期清償之事，尚難認其有何不法所有之意
    圖；嗣金富公司評估過風險之後，基於被告與金富公司之前
    身品奇公司時期所建立之信賴，仍繼續寄貨與被告，亦難認
    被告有何對金富公司或康志衝等人施用詐術之行為甚明。至
    於被告事後果因景氣、環境或個人能力等因素致商行經營不
    善而無法如期給付上開支票、清償上開貨款，乃民事上債務
    不履行之問題，自不得以此遽認被告於向金富公司進貨之初
    即存有詐欺取財之主觀犯意。此外，復查無其他相關證據足
    資證明被告有何檢察官所指之犯行，基於無罪推定原則，自
    應為被告無罪之諭知。原審據此對被告為無罪判決諭知，本
    院經核原判決並無違誤，公訴人仍據前詞認原判決不當，提
    起上訴，為無理由，應駁回其上訴。
據上論斷，應依刑事訴訟法第368條，判決如主文。
本案經檢察官林炎昇到庭執行職務。
中    華    民    國    97    年     2    月    29    日
                  刑事第一庭    審判長法  官  黃崑宗
                                      法  官  夏金郎
                                      法  官  王明宏
以上正本證明與原本無異。
不得上訴。
                                      書記官  黃全忠
中    華    民    國    97    年    2     月    29    日


司法院資訊處製作；財團法人民間司法改革基金會備份。
